【裁判字號】    89,訴,2816
【裁判日期】    900326
【裁判案由】    返還價金
【裁判全文】
臺灣臺北地方法院民事判決  八十九年度訴字第二八一六號
    原      告  祥林科技有限公司
    法定代理人  甲○○
                              .
                              .
    被      告  華興資訊股份有限公司  設台北市○○○路○段六號八樓之一
    法定代理人  陳恩立        .
    訴訟代理人  丁  ○        .
                謝文倩律師
                吳  卜律師
右當事人間請求返還價金事件，本院判決如左：
    主    文
被告應給付原告新臺幣陸拾玖萬玖仟玖佰柒拾元，及自民國八十九年七月十三日起至
清償日止，按週年利率百分之五計算之利息。
訴訟費用由被告負擔。
本判決於原告以新臺幣貳拾萬肆仟元為被告供擔保後，得假執行。但被告如於假執
行程序實施前以新臺幣陸拾玖萬玖仟玖佰柒拾元為原告預供擔保，得免為假執行。
    事    實
甲、原告方面：
一、聲明：除供假執行擔保金額外，如主文第一項所示。
二、陳述：
（一）原告前於民國（下同）八十九年一月間，向被告訂購八百片之ＳＤＲＡＭ１２
      ８ＫＢ，然被告之法定代理人乙○明知並未出貨予原告指定之第三人光福通信
      有限公司（下稱光福公司），竟向原告謊稱業已出貨，並向原告詐取新台幣（
      下同）六十九萬九千九百七十元，原告嗣後由第三人處得知被告並未出貨，方
      知被告乃蓄意詐取原告財物，原告遂對被告之法定代理人乙○提出刑事詐欺告
      訴。按民法第二十八條規定「法人對於其董事或其他有代表權之人因執行職務
      所加於他人之損害，與該行為人連帶負賠償責任。」，乙○為被告有代表權之
      人，明知被告並未出貨予第三人，卻意圖不法所有，以詐術向原告騙取六十九
      萬九千九百七十元，而侵害原告之權利，依侵權行為之法則，乙○本負有損害
      賠償責任，而被告依上開法條規定，則應與乙○負連帶賠償責任。
（二）次依訂購單備註五之約定「逾期未能交貨，本公司有權取消本訂單並請求賠償
      本公司損失」。茲因被告未能依約交貨，原告乃於八十九年五月二十九日通知
      被告解除本件買賣契約，並請求其返還其所收取之價金，惟其均不予理會，核
      依兩造訂購買單之約定，買賣契約既經原告解除，被告自應返還其所收取之價
      金即六十九萬九千九百七十元。
三、對被告所為抗辯之陳述：
（一）原告於八十九年一月二十九日向被告訂購ＳＤＲＡＭ１２８ＫＢ，約定交貨日
      期為八十九年一月三十一日，惟被告所出具之出貨單，卻有八十九年一月二十
      四日之記載，則原告於八十九年一月二十九日前既未向被告訂購此批貨物，則
      被告如何於八十九年一月二十四日製發出貨單並進而出貨？另被告所出具出貨
      單上所載原告之簽收日期為八十九年四月二十四日，此乃係應被告ＩＳＯ認證
      要求之補單，而非其答辯狀上所載簽收日期為八十九年一月二十四日，被告之
      答辯顯有故意誤導之嫌。再者於被告所提出統一發票開立申請單及統一發票上
      所載日期均為八十九年一月三十一日，惟在該申請單上卻註明「八十九年二月
      二十九日該公司（即原告）訂單才到」，且被告於八十九年五月十九日將原告
      簽收之出貨單回傳給原告做訂購單確認時，被告並在出貨單上註明「缺報價申
      請單，本公司向工廠訂購單」，諸此均足證本單作業程序均係後補行政作業，
      並不足以證明原告係受張興漢指示。
（二）就原告於八十八年七月廿、廿一日向被告購買積體電路，價值為三百三十六萬
      元，被告質疑原告以原價再銷售予唐虹國際有限公司（下稱唐虹公司）部份：
      按積體電路之價值不似一般物品且有穩定性之價格，其價格之變更甚鉅，其
        價值如同股票一般，每日各有不同之價格，是以常發生買進之價格高於賣出
        之價格，而此乃為此一行業之交易風險，因此，原告向被告購買積體電路後
        ，或因原告已與買主談定價格抑或嗣後該產品價格滑落，均可能產生買進與
        賣出價格相當之情事，此為此一行業之交易特性使然，而被告就此交易特性
        知之甚詳。
      再者，原告與唐虹公司之交易亦非被告所質疑之情形，蓋原告於八十八年七
        月二十日以一百六十八萬元向被告購買五百片之積體電路後，再於八十八年
        八月十七日以一百七十三萬二千五百元出售予唐虹公司，唐虹公司乃交付發
        票日為八十八年十月二十一日，面額為一百七十五萬八千七百五十元（含另
        一批貨之訂金）之支票以為付款，而就八十八年七月二十一日以一百六十八
        萬元向被告購買五百片之積體電路後，再連同八十八年七月二十六日以一百
        七十五萬八千七百五十元向被告購買五百片之積體電路，一併以三百四十一
        萬二千五百元之價格出售予唐虹公司，而唐虹公司先於八十八年七月十三日
        、十四日交付票面金額分別為四萬零五百元及一萬三千七百九十三元，發票
        日均為八十八年七月十五日之支票二紙以為訂金之給付，嗣後再於八十八年
        八月二十三日交付發票日為八十八年十月十三日，面額為三百三十六萬元之
        支票乙紙以為尾款之給付。因此原告與唐虹公司之交易情形，均有開立發票
        及交付票據付款之情形，而屬正常之交易，並無被告所質疑之情事。
四、證據：提出原告訂購單影本一紙、合作金庫匯款回條聯影本一紙、刑事告訴狀影
    本一紙、律師函影本一紙、被告統一發票申請單及統一發票影本各一紙、合作金
    庫存款往來對帳單影本二紙、統一發票影本五紙、存摺影本三紙等件為證。並聲
    請訊問證人鄭碧蓮。
乙、被告方面：
一、聲明：
（一）原告之訴駁回。
（二）如受不利判決，願供擔保請免為假執行。
二、陳述：
（一）按依被告之資料，兩造間之交易，自八十八年二月二十六日起至八十九年一月
      三十一日止，共十四筆，未稅金額總計：四千零三十一萬五千元整。除最後一
      筆四百八十五萬一千元（含稅）原告僅支付六十九萬九千九百七十元，餘四百
      一十五萬一千零三十元尚未支付外，另十三筆交易，被告均順利收取原告交付
      之貨款。惟被告之行銷業務係由已離職之行銷部經理張興漢負責辦理，有關兩
      造間之各筆交易，據張興漢之助理鄭碧蓮說明，係由張興漢與原告法定代理人
      甲○○接洽安排後，再交由鄭碧蓮聯繫執行，所有交易過程，均係張興漢購貨
      後，由供貨廠商直接送交原告，被告本身並不處理貨品之運送。另被告公司乃
      採總經理制，前任法定代理人乙○根本不曾經手與原告間之交易，次查，原告
      之法定代理人甲○○亦當庭自承兩造間之交易係與張興漢為之，乙○個人並未
      參與，甚至坦言不認識乙○，則對外而言，乙○既未參與交易之接洽、未曾與
      原告聯繫，對內亦不負責業務之經營，何來詐欺行為？何來執行職務損害原告
      之行為？原告主張乙○有詐欺犯行，被告應依民法第二十八條負連帶責任云云
      ，於法顯無憑據。
（二）張興漢原為被告之行銷部經理，惟張興漢涉嫌透過其投資之唐虹公司及光福公
      司，勾結來往廠商以不實交易套取被告資金達七千三百餘萬元，被告業於八十
      九年五月八日向法務部調查局台北市調查處提出檢舉。張興漢利用與上、下游
      廠商訂約之機會，運用發票循環交易之技巧，掏空被告資產。原告自八十八年
      二月二十六日起即與張興漢進行交易，至八十九年一月三十一日計十四筆，查
      兩造間所有之十四筆交易，經勾稽相關交易資料發現，根本僅為循環交易。亦
      即由被告之上游廠商即聯大資訊股份有限公司（下稱聯大公司）及建聯科技股
      份有限公司（下稱建聯公司）開發票給被告，被告則依發票付款，後由被告帳
      面上出貨開發票給原告。而張興漢則與聯大公司、建聯公司及原告勾串並相互
      配合，由張興漢之唐虹公司、光福公司開發票給聯大公司、建聯公司，另由原
      告配合回開發票給唐虹公司、光福公司，以完成沖帳，十四筆各筆之交易皆按
      時間及數量一進一出，換言之，該全部十四筆之交易流程為「唐虹、光福－聯
      大、建聯－被告－原告－唐虹、光福」，無異是張興漢賣給張興漢，以挖後洞
      補前洞之方式掏空被告資產，最後，被告在不知情情況下支付最後一筆交易之
      貨款予上游之聯大公司四百六十二萬元，再由原告出面配合聲稱「未交貨」，
      以完成詐騙，被告才是本件之受害人。
（三）被告前行銷經理張興漢利用職權之便乘機掏空被告財產之手法如前所述，而原
      告即係與張興漢勾結之下游廠商之一，此自以下數端足以證明：
      從卷附鄭碧蓮傳真予原告之文件，其具名時而「華興鄭碧蓮」、時而「唐虹
        、光福鄭碧蓮」，輔以鄭碧蓮之證述，與原告之交易皆由張興漢聯繫處理，
        其僅為張興漢之助理云云，即可證明原告自始明知張興漢以被告公司名義透
        過原告轉手與張興漢自己從事不合常規之交易。次查，原告一再稱其係自交
        易第三人（光福公司）處得知系爭貨物未出貨云云，而觀諸甲○○於本件及
        刑事告訴中之陳述，可知其所謂之第三人光福公司即指張興漢、鄭碧蓮，憑
        此更可證明原告係出於明知之情況而配合張興漢，由原告做外應而詐使被告
        誤信該等交易確屬真實。
      甚者，原告均配合張興漢製作訂單、貨物簽收、債權函證等，包括付款予被
        告，亦係受鄭碧蓮之傳真指示，衡諸一般經驗常情，若原告並非配合張興漢
        詐騙之廠商、若原告主觀上認為此係正常交易不知為虛假，則原告於各筆交
        易屆至清償期時，即應自行付款，焉待張興漢等之指示？甚至偽以「資金需
        求調配」名義。由此足證，原告乃完全配合張興漢之指示付款，最後一筆交
        易之所以拒絕付款，亦係因為張興漢之犯行已被發覺難予配合遮掩之緣故。
        且依最後一筆交易之資料觀之，原告最遲到八十九年三月間，亦應發覺事有
        蹊蹺（蓋最後一筆交易時間為八十九年一月，而月結六十天期票，到了需付
        款給被告之時間，而其下游光福公司逾期都未付款，焉都置若罔聞，且未開
        票予被告？），然竟仍配合製作出貨單、訂貨單，並於五月初對於被告之債
        權查詢，仍回函確認結欠被告四百八十五萬一千元，但於五月中張興漢事跡
        敗露，旋即於五月底推翻前言表示未收到貨，若非出於配合張興漢掩飾非行
        ，焉此之為？
      最離奇者，原告所購之最後一筆貨物，依發票乃於八十九年一月九日銷售予
        光福公司，惟該筆貨物出貨單上原告之簽收日期竟為八十九年一月二十四日
        ，原告之訂購單竟為一月二十九日。又查，八十八年十月八日，張興漢之助
        理鄭碧蓮與原告聯絡，由唐虹公司、光福公司將三百三十六萬元匯給原告再
        請原告將款項轉匯給被告公司，故可證明唐虹公司、光福公司、張興漢與原
        告間有不正常之交易行為，因正常交易行為會有價差之利得，而本件唐虹公
        司、光福公司與原告間匯款行為並無價差，可知原告是依張興漢之指示匯款
        給被告，兩者間應有勾串。另八十八年七月一日被告係向力晟公司進貨，而
        力晟公司進貨之對象為光福公司，總數為三百三十六萬元之標的物分成二筆
        與原告交易，但原告該二筆交易分別自唐虹公司收取訂金數額各為四萬零五
        百元、一萬三千七百九十三元，相同之交易數額確有不同之訂金數額，可見
        為湊數所得。
      末按，行為人之主觀是否有同謀不法之意思，往往難以直接證據證明之，是
        應憑已證之客觀事實，依經驗法則、論理法則本於推理之作用以斷之。而綜
        上可知，已證之事實為：原告（或甲○○）明知其交易之前後手均為張興漢
        ，已非屬正常交易，此其一；兩造間所有之十四筆，均係循環交易，由張興
        漢賣張興漢買，絕無可能實際有此等買賣，然不論原告及證人卻均相互配合
        稱所有交易為真，僅最後一筆未交貨，此其二；張興漢等說有貨原告就說有
        貨，張興漢要求開訂單即開訂單，要求簽收就簽收，然原告連交易資料亦無
        、連查驗核對之動作亦無，卻一再配合張興漢，包括交易資料上之時間記載
        亦是完全呼應，此其三；甚者，連原告應給付予被告公司之貨款，亦非原告
        依照交易資料或約定辦理，而係完全依照張興漢指示開票原告就開票；張興
        漢說有交貨，原告就配合承認債權，簽回債權函證，張興漢改口說未交貨，
        原告亦馬上就配合否認，此其五；若原告未與張興漢等共謀背信、詐欺，假
        造交易損害被告之權利，焉有應給付被告之貨款完全按張興漢指示辦理，而
        不管契約或訂單之理？豈會毫不追究交易之真實情況，而一昧配合張興漢，
        甚至出具時序顛倒之交易資料？衡盱經驗法則、及事理常情之邏輯推論，適
        足證明原告（或甲○○）確是共謀背信、詐欺之共同侵權行為人之一。
      原告與張興漢係共同侵權行為之加害人，依法對被告應負損害賠償之責。原
        告與張興漢共謀，配合張興漢假造交易，詐騙被告給付貨款，故意不法侵害
        被告公司之權利，依民法第一八四條及第一八五條規定，自應就被告因此所
        受之損失，負連帶損害賠償之責。而查，因原告配合假造交易之侵權行為，
        致使被告陷於錯誤而給付最後一筆交易之價金四百六十二萬元，未能收回受
        有損失，是故，縱算原告主張解約請求返還六十九萬九千九百七十元於法有
        據，被告亦以上揭之損害賠償請求權，主張抵銷之。
（四）退萬步言之，縱算原告無故意，亦係過失共同侵害被告之權利，仍應負損害賠
      償之責。
      按「共同侵權行為人間不以有意思聯絡為必要，數人因過失不法侵害他人之
        權利，苟各行為人之過失行為均為其所生損害之共同原因，即所謂行為關連
        共同，亦足成立共同侵權行為。」最高法院六十六年判例變更字第一號闡釋
        在案，同院六十七年台上字第一七三七號判例亦同其旨。
      原告既明知交易之前後手皆為張興漢，張興漢以被告華興公司名義貨予自己
        ，已非屬常規交易，卻仍疏於查核交易之情況，完全任憑張漢安排，張嫌如
        是說即毫不核對地配合出具形式之書面資料並虛開發票，張嫌指示付款即配
        合開票付款，而對於實際上貨物之事、交易是否真有進行卻不聞不問，縱算
        鈞院認為尚不能證明原告與張興漢間有主觀同謀侵權行為之事實，然其輕忽
        張興漢之非符合常規交易之事實，猶與之配合，並不問是否真有交易就配合
        收受及需開發票，實亦有過失，又若無廠商與張興漢裡應外合，張興漢根本
        無從假造此等交易記錄，詐騙財物不法侵害被告權利，基上，原告之過失亦
        係肇至被告受損害之共同原因，依前皆判例意旨，原告仍應負連帶損害賠償
        之責。茲被告以此損害賠償請求權主張抵銷之。
三、證據：提出兩造交易明細表影本一份、被告開予原告之統一發票影本一份、鄭碧
    蓮請原告代製作訂購單支傳真影本一份、原告補發與被告之訂購單影本一份、原
    告八十九年三月七日傳真簽認被告之出貨單影本一份、原告簽認被告所發債權詢
    證函影本一份。原告入被告六十九萬九千九百七十元存摺登錄影本一份、被告委
    託律師對原告發出催告函影本一份、經濟部核准被告改選董事長函影本一份、原
    告銷貨發票影本計十三份、唐虹公司及光福公司登記表及張興漢戶籍謄本影本各
    一份，被告報價申請單、請購單、統一發票開立申請單、支出傳票、匯票申請書
    、國內不可撤銷信用狀申請書、轉帳傳票、及開立與原告之統一發票影本各一份
    ，兩造間所有交易及前後手交易之勾稽明細表影本一份、鄭碧蓮指示聯大公司及
    建聯公司等匯款及開發票流程之傳真影本計二十一份、指示原告開票付款予被告
    之傳真影本二份、出貨單、訂貨單、及原告發票影本各一份、台灣台北地方法院
    檢察署傳票影本一份、原告登記資料影本一份、聯大公司出貨單影本五份、建聯
    公司出貨單影本六份、唐虹公司及光福公司員工薪資所得影本一份等件為證。並
    聲請訊問證人張興漢、廖毅文，暨調閱台灣台北地方法院檢察署八十九年度偵字
    第一八○四八號、八十九年度他字第二五七九號及第二九八四號偵查卷宗。
    理    由
一、本件被告法定代理人原為乙○，嗣於原告起訴前之八十九年六月十六日即變更為
    陳恩立，有被告變更登記表、經濟部公司執照、台北市政府營利事業登記證等附
    卷可考，雖原告起訴誤載被告之法定代理人為乙○，然以前述情節既經被告變更
    後之法定代理人陳恩立於八十九年八月十七日具狀陳明清楚，復為本院依職權調
    查明白，則本件有關被告之法定代理人其代理權限即無欠缺可言，合先敘明。
二、本件原告起訴主張其於八十九年一月間向被告訂購八百片之ＳＤＲＡＭ１２８Ｋ
    Ｂ，然被告當時之法定代理人乙○明知並未出貨給原告所指定之光福公司，竟向
    原告謊稱業已出貨並收取貨款六十九萬九千九百七十元，乙○對於原告顯有詐欺
    之侵權行為，故被告應依民法第二十八條規定與乙○負連帶賠償之責任。又依兩
    造間所定之訂購單備註五約定「逾期未能交貨，本公司有權取消本訂單並請求賠
    償本公司之損失」，因被告未能依約交貨，原告乃於八十九年五月二十九日通知
    被告公司解除本件買賣契約，並請求其返還其所收取之價金，原告爰依侵權行為
    損害賠償請求權及契約解除後之回復請求權，求為命被告返還六十九萬九千九百
    七十元及自起訴狀繕本送達之翌日起算之法定遲延利息等語。
三、被告則以其前法定代理人乙○根本不曾經手與原告間之交易，而因被告又採總經
    理制，乙○又不負責業務之經營，故乙○對原告並無詐欺之行為，被告亦不需依
    民法第二十八條負連帶損害賠償責任。又原告自八十八年二月二十六日起至八十
    九年一月三十一日止，與被告之十四筆交易均係與被告前行銷部經理張興漢聯繫
    ，由張興漢購貨後，透過供貨廠商直接送交原告，被告本身並不處理貨品之運送
    。又張興漢涉嫌透過其投資之唐虹公司、光福公司，勾結原告等來往廠商以不實
    之「循環交易」，即由被告之上游廠商聯大公司、建聯公司開發票給被告，被告
    則依約付款，後由被告帳面上出貨開發票給原告，而張興漢則與聯大公司、建聯
    公司及原告勾串並相互配合，由張興漢投資之唐虹公司、光福公司開票給聯大公
    司、建聯公司，另由原告配合回開發票給唐虹公司、光福公司以完成沖帳，藉該
    十四筆之交易套取被告資金達七千三百餘萬元而掏空被告資產，最後，被告在不
    知情下支付最後一筆交易之貨款予上游之聯大公司四百六十二萬元，再由原告出
    面配合聲稱「未交貨」，以完成詐騙。原告與張興漢配合乃共同侵權行為人，自
    應就被告所受給付四百六十二萬元給聯大公司之損失負連帶損害賠償之責；且縱
    原告並非故意侵害被告權利，亦因原告明知交易之前後手皆為張興漢，張興漢以
    被告名義售貨予原告，係屬非常規交易，卻仍疏於查核，任憑張興漢安排，而對
    於實際上有無貨物、交易之事不聞不問，致有張興漢假造此等交易記錄詐騙財物
    不法侵害被告權利之事情，故原告之過失亦係導致被告受損害之共同原因，自應
    負損害賠償之責。因此被告擬以上開損害賠償之請求用為抵銷原告之主張等語資
    為抗辯。
四、查原告主張伊於八十九年一月二十九日向被告訂購八百片ＳＤＲＡＭ１２８ＫＢ
    並指示交付予第三人光福公司，然被告並未依約交付，卻逕向原告收取買賣價金
    計六十九萬九千九百七十元，嗣原告依訂購單備註五之規定，於八十九年五月二
    十九日函知被告解除上開契約請求被告返還收取之價金等情，業為被告所不爭執
    ，復經證人鄭碧蓮、張興漢二人分別具結證實明確，並經原告提出訂購單、合作
    金庫匯款回條聯、律師函等件為證，是上開情節，自堪信為真正。惟原告主張被
    告前任董事長乙○明知被告並未交付系爭ＳＤＲＡＭ１２８ＫＢ予光福公司，卻
    仍向原告謊稱已出貨，致原告陷於錯誤而交付買賣價金，故乙○與被告應負連帶
    清償責任云云，則為被告所否認；又被告抗辯其前雇用之張興漢以不實之「循環
    交易」聯合原告及被告之上游廠商聯大公司、建聯公司等套取被告資金達七千三
    百餘萬元，本件被告並在不知情下支付本件貨款予上游之聯大公司四百六十二萬
    元，再由原告出面配合聲稱「未交貨」，以完成詐騙，故原告與張興漢為共同侵
    權行為人，原告應對被告負損害賠償之責，又原告疏於查核其與被告之買賣均為
    張興漢一手操縱，而張興漢所為屬非常規交易，亦有過失並致被告損害各情亦經
    原告堅不承認。因此本件重點即為被告之前任董事長乙○究竟有無對於原告施以
    詐罔手段令其交付系爭貨款？以及對於原告與張興漢等人間所謂具共同不法掏空
    被告財產侵害權利等情，被告能否舉證以實其說？
五、經查：
（一）按當事人主張有利於己之事實者，就其事實有舉證之責任；原告對於自己主張
      之事實已盡證明之責後，被告對其主張，如抗辯其不實並提出反對之主張者，
      則被告對其反對之主張，亦應負證明之責，此為舉證責任分擔之原則，故原告
      於起訴原因已有相當之證明，而被告於抗辯事實並無確實證明方法，僅以空言
      爭執者，當然認定其抗辯事實之非真正，而應為被告不利益之裁判。民事訴訟
      法第二百七十七條前段及最高法院十八年度上字第一六七九號、第二八五五號
      判例分別載有明文。
（二）查原告雖然主張乙○曾對於被告施以詐術，致被告陷於錯誤而交付系爭貨款云
      云，但上開情節既經被告堅決否認，且原告迨至本件言詞辯論終結之際，亦始
      終未能具體陳述乙○曾經於何時、在何處、藉何方法實施欺罔被告之手段，甚
      至其更自承「我們公司（按指原告）的交易均與華興公司之張興漢為之，並沒
      有與乙○個人交易」等語（參本院八十九年八月三日言詞辯論期日筆錄），是
      原告前開指訴情節，即屬無從證明。更何況證人鄭碧蓮、張興漢更已分別陳稱
      「原告是與張興漢聯繫及訂貨，但此非張興漢自己可以處理，張某必須陳報至
      總經理決定，此程序均有簽呈」、「我們公司（即被告）是總經理制，類此的
      交易均由我（按即為張興漢）向副總及總經理上簽呈即可，董事長乙○應沒有
      介入」各語（參本院八十九年九月七日、同年十一月二日言詞辯論期日筆錄）
      ，核與被告所辯該公司係採總經理制，原任董事長乙○從未經手與原告間之交
      易等語，要非虛構。甚至審酌被告提出為原告所不爭執之卷附被告報價申請單
      、請購單、統一發票開立申請單、支出傳票、匯票申請書、國內不可撤銷信用
      狀申請書、轉帳傳票及開立與原告之統一發票等，其上均不過僅經被告之總經
      理簽章，皆未見當時擔任董事長之乙○具名其上，尤知乙○並未處理含系爭交
      易在內之被告業務要無庸疑，即上開情節經原告向台灣台北地方法院檢察署以
      乙○為被告提起詐欺告訴之結果，亦經該署檢察官以乙○當時雖為被告董事長
      ，但並無實際負責業務等理由為不起訴處分，此有上開檢察署八十九年度偵字
      第二三七三五號不起訴處分書在卷足考，且經本院循被告聲請調閱前開偵查卷
      宗（含同署八十九年度他字第二九八號偵查卷宗）核對無訛，因此原告主張乙
      ○有因執行職務而加損害於原告之侵權行為之主張，甚至被告應因此與乙○負
      擔連帶清償責任云云，均無可相信，先予說明。
（三）其次，被告既對於兩造間訂有上述八百片ＳＤＲＡＭ１２８ＫＢ之購買契約，
      然雖已向原告收取買賣價金六十九萬九千九百七十元，實際上卻未交付貨物予
      原告指定之光福公司等事實並未否認，僅以上開情節乃原告與張興漢等人故意
      勾串所為之「循環交易」用以不當套取被告之資財，或原告有疏未查知張興漢
      主導之非常規交易亦有過失，導致被告權利受損，並以損失之數額主張抵銷原
      告之債權各語置辯。則依前述舉證分配之原則，被告自應就其抗辯事實負舉證
      之責。被告就此固引兩造交易明細表、鄭碧蓮請原告代製作訂購單之傳真、原
      告補發與被告之訂購單、原告八十九年三月七日傳真簽認被告之出貨單、原告
      簽認被告所發債權詢證函、原告銷貨發票影本、兩造間所有交易及前後手交易
      之勾稽明細表、鄭碧蓮指示聯大公司及建聯公司等匯款及開發票流程之傳真、
      指示原告開票付款予被告之傳真影本、出貨單、訂貨單、及原告發票、聯大公
      司出貨單、建聯公司出貨單等件為證，但細繹被告抗辯之主要內容，無非以原
      告就含系爭買賣情節等交易其接觸之對象或為張興漢本人（時任被告之經理）
      ，或其組成與張興漢有關（如唐虹公司、光福公司，股東有張興漢親屬、或為
      張興漢所創設之公司），且原告就其與唐虹公司、光福公司等之交易均未獲利
      等節，均屬有違事理，所為顯為虛偽交易各語。經查：原告固不否認其與被告
      接觸之窗口均為張興漢或張興漢之下屬鄭碧蓮，又其與被告之交易多係因唐虹
      公司、光福公司訂購貨物而來，而證人鄭碧蓮亦稱「光福是張興漢與別人合夥
      的公司，唐虹是張興漢的公司未結束營業」、張興漢亦坦承「光福公司的董事
      長廖毅文是我的朋友，股東張興華是我弟弟；唐虹公司之負責人李秀英是我太
      太」各語（參本院同上言詞辯論期日筆錄），而兩造間自八十八年二月二十六
      日起至八十九年一月三十一日止，共計十四筆交易，均由原告與張興漢接洽，
      再由張興漢之助理鄭碧蓮連繫執行等情，亦為原告所承認，且有被告提出之兩
      造交易明細表附卷足憑。然僅以上開情節，得否即謂原告與張興漢對於被告存
      有共同侵權行為可言？
    查被告所稱張興漢與原告間之不實循環交易，核其主張之流程無非以唐虹公司
      或光福公司透過原告向被告訂貨後，由被告向建聯公司、聯大公司購得後，應
      原告指示交付唐虹公司或光福公司等，而認其間無異為張興漢個人所操縱。然
      揆諸被告原已坦承除系爭交易情節外，自八十八年二月二十六日起其餘之十三
      筆交易至少三千五百四十六萬四千元（計算方法：十四筆交易未稅總價共四千
      零三十一萬五千元減去本件交易含稅總價四百八十五萬一千元，餘三千五百四
      十六萬四千元），被告均如數自原告處收取無訛，甚至本件交易起始，原告亦
      曾先行交付系爭貨款達六十九萬九千九百七十元等情（以上均參被告於八十九
      年八月三日提出之民事答辯狀所載），核原告支付對價取得貨物，其舉止既與
      尋常買賣交易過程無異，縱其交易對手為被告內部當時任職行銷部經理之張興
      漢，或其接受訂購及銷售對象可能與張興漢或其親友有所關連，均難指摘其含
      本件情節在內之兩造各該交易有何悖於尋常事理之處，是被告以原告就系爭交
      易行為係屬與張興漢共同侵權行為云云，難免率斷。
    次查，考諸原告固於系爭交易之出貨單上登載該公司業於八十九年一月二十四
      日簽收系爭貨物，惟實際上原告係在同年四月二十四日始於該等出貨單上簽名
      ，而其原因係因為配合被告公司行政作業所致等情，業據原告之會計陳淑雯及
      證人鄭碧蓮各於台灣台北地方法院檢察署八十九年度他字第二九八四號偵查案
      件中證稱「在八九年四月二十四日華興資訊有限公司鄭碧蓮持華興出貨單聲稱
      公司已出貨，請我簽名我就簽名。」、「因華興資訊股份有限公司財務部陳小
      姐通知我，華興公司與祥林公司交易文件不齊，所以才會在八十九年四月二十
      四日補打出貨單並由我親自送至祥林公司請陳嘉雯簽名蓋章，因為我和陳嘉雯
      都不清楚是否有出貨，所以才會都在出貨單上簽名。」等語，即卷附系爭出貨
      單左下方之公司章處亦確有填寫四月二十四日等文字，核與證人鄭碧蓮等人所
      述經過相符，是此部分情節，即可認定，再被告並不否認其與原告間之全部交
      易情節均係由張興漢或其下屬鄭碧蓮處理已如上述，而考其二人所述本件交易
      其成立時間約在八十七年十二月或八十八年一月初左右等情（參本院八十九年
      九月七日、同年十一月二日言詞辯論期日筆錄），則如謂原告因預期可向被告
      買入系爭貨物，而其於標的物受領之前先行與他人締結契約藉以圖得利差等情
      ，雖非常態，但也非情理所必無，故原告陳稱：該等交易類似股票買賣，其價
      格高低係屬交易之風險等語，即非無由，因之原告與被告公司之職員張興漢、
      光福公司間上開買賣交易流程，雖較少見，但亦不得逕指即屬假造之情事，參
      之被告亦未能另行舉證敘明此部分主張之成立，是以被告抗辯上開情節係屬虛
      偽交易，並以此推論原告與張興漢二人上開舉止即屬對於被告之共同侵權行為
      諸語，亦難相信。
    其次，被告雖質疑原告與另一訴外人唐虹公司之歷次交易往來並無價差，顯為
      虛偽買賣一節，但查被告此部分爭執實與系爭交易無關，且參酌被告所爭執者
      無非兩造於八十八年七月二十日及同年月二十一日所成立之價額為三百三十六
      萬元之交易記錄。但查原告就其於八十八年七月二十日以一百六十八萬元向被
      告購買五百片之積體電路後，而於同年八月十七日以一百七十三萬二千五百元
      出售予唐虹公司，並經唐虹公司乃交付含另批貨物訂金之發票日為八十八年十
      月二十一日，面額為一百七十五萬八千七百五十元之支票資為付款所用，次於
      八十八年七月二十一日以一百六十八萬元向被告購買五百片之積體電路後，連
      同八十八年七月二十六日以一百七十五萬八千七百五十元向被告之購買五百片
      之積體電路，合計以三百四十一萬二千五百元之價格出售予唐虹公司，而唐虹
      公司則於八十八年七月十三、十四日先行交付發票日均為八十八年七月十五日
      ，票面金額分別為四萬零五百元及一萬三千七百九十三元之支票二紙以為訂金
      之給付，嗣於八十八年八月二十三日交付發票日為八十八年十月十三日，面額
      為三百三十六萬元之支票乙紙以為尾款之給付等情節，已經提出統一發票、存
      摺等件為證，核與所述內容相符，且考究其陳述交付訂金、尾款購買積體電路
      之過程，與系爭情節相較亦大致無異，則其所為尚難謂有特殊反常可言，堪認
      原告就其歷次與張興漢或唐虹公司等人所為之交易，當已盡其注意之能事，是
      縱被告因其前受雇人張興漢之行徑受有損害，惟執上事證，亦無從推定原告與
      張興漢就本件交易行為有何故意或過失之共同侵權行為，當無疑問。
    再就被告提出之「唐虹公司鄭碧蓮」指示聯大公司李總經理匯款及開發票流程
      單據計二十一份所載，經本院比對後，其上亦不過登載鄭碧蓮以唐虹公司之人
      員身份指示聯大公司開立「唐虹—聯大」、「聯大—華興」或「光福—聯大」
      、「聯大—華興」或「光福—建聯」、「建聯—華興」或「唐虹—建聯」、「
      建聯—華興」等匯款及開發票單據等，然其上既乏原告參與其事之文字，而斟
      酌其上日期又與被告提出之兩造交易明細表所載之日期、金額、數量多不相符
      ，益徵被告所稱原告與張興漢等人之勾串謀情節，無足採取。
    至被告雖另主張原告就張興漢侵害被告公司權利之行為亦同有過失之處，原告
      應與張興漢同負連帶賠償之責云云。然按原告與其前手光福公司、唐虹公司，
      及後手即被告間之交易行為，核既均與尋常買賣情節無殊參前所述，且除本件
      交易外其餘情節之價金受領、支付他人等程序既均獲正常履行，實難期待其竟
      會不圖利得而卻深究其之交易對象組成分子係屬何人或何集團，又彼或他人是
      否為人所利用等情，蓋此無異強原告之所難能，因此本件縱如被告主張因其前
      受雇人張興漢於內部上下其手，並有勾結訴外人唐虹公司、唐虹公司，造成被
      告鉅額損失，然亦不得據此即認原告因聽命時任被告職員之張興漢之指示而為
      開具發票以配合交易文件之履行，或因其先後買賣情節均無異常而未能發覺張
      興漢生有非常規交易情事，斷定原告對於被告所受損失應負過失責任可言。
    按民法第一百八十五條第一項固規定共同侵權行為人應對被害人負連帶負損害
      賠償責任，然同條項前段所謂共同侵權行為，須共同行為人皆已具備侵權行為
      之要件始能成立，若其中一人無故意過失，則其人即非侵權行為人，自不負與
      其他具備侵權行為要件之人連帶賠償損害之責任（參最高法院二十二年度上字
      第三四三七號判例意旨），而有關當事人侵權行為過失責任之有無，原則上應
      由被害人（於本件即為被告）負舉證責任。茲本件被告雖否認己之價金返還義
      務，並謂原告就其受雇人張興漢之行為所致原告損失有故意或過失之共同侵權
      責任存在各語，惟綜前所述被告既未就本件交易原告有何不法或疏忽之處盡其
      舉證責任，自難據之憑斷原告主觀上有何歸責情節甚明，是以被告主張原告應
      民法第一百八十五條之規定同負共同侵權責任一節，於法即有未合，甚至被告
      其所為抵銷之主張，更屬無可採取。
六、按兩造於系爭貨物之訂購單備註五已合意「逾期未能交貨時，本公司（原告）有
    權取消訂單。」，又依民法第二百五十九條之規定「契約解除時，當事人雙方回
    復原狀之義務，除法律另有規定或契約另有訂定外，依左列之規定：一、由他方
    所受領之給付物，應返還之。二、受領之給付為金錢者，應附加自受領時起之利
    息償還之‧‧‧」。查原告於八十九年一月二十九日向被告訂購系爭貨物，被告
    明知未交付貨物予原告指定之光福公司，猶向原告收取買賣價金，嗣原告因被告
    未能依約交貨，乃於八十九年五月二十九日通知被告解除本件買賣契約，並請求
    其返還所收取之價金俱見上述，是本件原告主張依解除契約後之回復請求權，請
    求被告應給付原告六十九萬九千九百七十元及自起訴狀繕本送達之翌日即八十九
    年七月十三日起至清償日止，按週年利率百分之五計算之法定遲延利息，洵屬有
    據，應予准許。
七、兩造分別陳明願供擔保，分別請求假執行或免為假執行，經審核後均無不合，爰
    各酌定相當之擔保金額，併准許之。
八、本件事證已臻明確，證人廖毅文雖經通知並未到場，其待證事實既據證人張興漢
    鄭碧蓮等人敘述明白，是自無再行調查之必要。又兩造所為之其他主張、陳述並
    所提之證據，經審酌後，認均與本件之結論無礙，故不再一一論述，併予敘明。
九、結論：本件原告之訴為有理由，依民事訴訟法第七十八條、第三百九十條第二項
    、第三百九十二條，判決如主文。
中      華      民      國    九十      年      三      月    二十六    日
                                民事第一庭法      官  蕭胤瑮
右為正本係照原本作成
如對本判決上訴，須於判決送達後廿日內向本院提出上訴狀
中      華      民      國    九十      年      三      月    二十六    日
                                          法院書記官  方美雲


司法院資訊處製作；財團法人民間司法改革基金會備份。
